【裁判字號】    97,簡上,457
【裁判日期】    980429
【裁判案由】    給付貨款
【裁判全文】
臺灣臺北地方法院民事判決             97年度簡上字第457號
上  訴  人  奕立有限公司
法定代理人  乙○○
被上訴人    優美超商設備有限公司
法定代理人  甲○○
訴訟代理人  姜禮增律師
複代理人    李志聖律師
上列當事人間請求給付貨款事件，上訴人對於中華民國97年6月
24日臺灣臺北地方法院臺北簡易庭96年度北簡字第27171號第一
審判決提起上訴，經本院於中華民國98年4月15日言詞辯論終結
，判決如下：
    主  文
原判決關於駁回上訴人後開第二項之訴部份，及該部份假執行之
聲請，暨訴訟費用之裁判均廢棄。
被上訴人應給付上訴人新台幣貳拾貳萬玖仟玖佰壹拾捌元，及自
民國九十六年三月一日起至清償日止，按年息百分之五計算之利
息。
其餘上訴駁回。
第一、二審訴訟費用，由被上訴人負擔三分之二，餘由上訴人負
擔。
    事實及理由
一、上訴人起訴主張：
    被上訴人於民國 (下同)95 年11月至12月間向上訴人訂購不
    同尺寸之標價牌數種，上訴人分別於95年11月27日、同年12
    月14日及同年月20日三次出貨予被上訴人，被上訴人已完成
    點驗與簽收，總計貨款為新臺幣（下同）325,903元，依約
    應於96年2月28日前給付貨款，但被上訴人迄未付款。另被
    上訴人辯稱其所販賣之其他標價牌侵害被上訴人之著作權部
    分，已經桃園地方法院檢察署為不起訴處分、並經台灣高等
    法院檢察署為再議駁回確定，而被上訴人再向桃園地方法院
    聲請交付審判，亦經裁定聲請駁回確定。上訴人並未侵害被
    上訴人之著作權，被上訴人應依約給付貨款。爰依買賣契約
    之法律關係請求判決被告所欠上開金額及自95年3月1日起至
    清償日止，按年息百分之五計算之利息。
二、被上訴人則以：
    被上訴人之法定代理人甲○○於94年7月間，自行設計繪製
    欲生產之標價牌圖形，以20,000元之訂金，委由上訴人開模
    及製造成品。雙方並約定有關之圖形、模具、成品等權利，
    均屬被上訴人所有，上訴人並保證絕不重製、仿冒。詎95年
    10月間，被上訴人發現市場上有與上述委託開模製造之標價
    牌同樣式、同功能之仿品。被上訴人遂於95 年12月5日親自
    至上訴人處質問，經上訴人公司人員承認有製造販賣仿品情
    事。上訴人另行製作模具，並製造標示框架成品，在市面上
    大量銷售，窺其成品，僅其下方三個小弧中之末端弧形變成
    較小而已，其餘與被上訴人之圖形完全相同，足証上訴人確
    有仿冒重製被上訴人圖形，違反著作權法之犯行，且犯有背
    信罪。上訴人受被上訴人委託製作模具並生產標價牌，明知
    被上訴人係大量製造成品以供販售之用，本應為被上訴人保
    守商業秘密，並不得擅自重製銷售，而損害被上訴人之利益
    。詎上訴人竟違背其任務，未經同意即擅自大量重製標價牌
    販售圖利，影響被上訴人標價牌之銷售甚鉅，並造成重大之
    損失。被上訴人自94年10月起至96年1月之銷貨金額，平均
    之獲利約3成，則每月平均可得預期之利益即為38,393元。
    現卻因原告背信仿冒及惡性削價競爭之不法行為，致銷售於
    96年2月完全歸零。而原告之侵權行為，於96年2月之前已進
    行，且迄今仍然為之。則被告僅估計自96 年2月起至現在97
    年4月（已歷14個月）之損失利益，粗估即有551,502元（
    38393x14=551502）。被上訴人應賠償其侵權行為及債務不
    履行之損害賠償金額，已遠超過本件上訴人得請求之貨款金
    額。被上訴人業於96年2月16日以存證信函向上訴人主張上
    述之抵銷，則上訴人本件貨款債權顯已消滅等語，資為抗辯
    。
三、原審為上訴人全部敗訴之判決。上訴人不服，提起本件上訴
    ，聲明為：（一）原判決廢棄；（二）被上訴人應給付上訴
    人325,903 元，及自95年3月1日起至清償日止，按年息5％
    計算之利息；被上訴人於本院之答辯聲明則為：上訴駁回。
四、本院之判斷
(一)兩造不爭執之事實及本件爭點
    上訴人起訴主張被上訴人曾於95年11、12月間向上訴人訂購
    不同尺寸之標價牌數種，上訴人已依約出貨，被上訴人卻迄
    未依約給付上訴人貨款325,903元之事實，業據上訴人提出
    訂單影本、出貨單影本及應收帳款明細表等件為證，且為被
    上訴人所不爭執，堪信為真實。至上訴人依買賣契約之法律
    關係請求被上訴人給付貨款，則為被上訴人所否認，並以上
    訴人因侵權行為及債務不履行之法律關係，造成被上訴人之
    損害賠償金額，遠超過上訴人所得請求之貨款，故主張抵銷
    等語置辯。故本件之爭點為上訴人究竟有無侵權或債務不履
    行之行為，致被上訴人受有損害，而其損害賠償金額得以抵
    銷被上訴人之應付貨款。
(二)得心證之理由
    1.按契約成立生效後，債務人除負有給付義務（包括主給付
      義務與從給付義務）外，尚有附隨義務。所謂附隨義務，
      乃為履行給付義務或保護當事人人身或財產上利益，於契
      約發展過程基於誠信原則而生之義務，包括協力義務以輔
      助實現債權人之給付利益。倘債務人未盡此項義務，債權
      人得依民法第227條不完全給付之規定行使其權利。又按
      解釋意思表示，應探求當事人之真意，不得拘泥於所用之
      辭句。民法第98條定有明文。且解釋契約，應於文義上及
      論理上詳為推求，以探求當事人立約時之真意，並通觀契
      約全文，斟酌訂立契約當時及過去之事實、交易上之習慣
      等其他一切證據資料，本於經驗法則及誠信原則，從契約
      之主要目的及經濟價值作全盤之觀察，以為其判斷之基礎
      ，不能徒拘泥字面或截取書據中一二語，任意推解致失其
      真意，最高法院著有96年度台上字第2631號判決可資參照
      。經查本件依據原告所提出之訂單影本僅簡單包括規格及
      數量等，而其送貨單及應收帳款明細表等，亦均未以文字
      約定有保密、競業等約定。惟查上訴人受被上訴人委託，
      為其繪製設計圖、製作模具、生產成品，雙方曾以口頭約
      定上訴人不得使用被上訴人所委託開設之模具製造產品出
      售，為上訴人及被上訴人所不否認，且業經台灣桃園地方
      法院檢察官於該署97年度偵續字第85號偵查筆錄中記載屬
      實 (見該偵查卷第58頁)。雙方雖未明確約定上訴人得否
      將該模具加以改良、製作成品並販售，但揆諸首揭說明，
      附隨義務乃為履行給付義務或保護當事人人身或財產上利
      益，於契約發展過程中基於誠信原則而生之義務，包括輔
      助實現債權人之給付利益之協力義務。故本件兩造雖未口
      頭明訂得否使用相近似於上訴人所委託開設之模具製造產
      品出售，然基於契約發展過程中之誠信原則與商業倫理，
      且上訴人基於為輔助被上訴人委託開設模具並生產成品出
      售之利益，當不得使用相近似於被上訴人所委託開設之模
      具進而生產成品並出售，否則當然損及被上訴人製訂本件
      貨物之利益，故上訴人不得使用近似於被上訴人所委託開
      設之模具製成產品出售，應可認為係本件契約之附隨義務
      。
    2.次按因可歸責於債務人之事由，致為不完全給付者，債權
      人得依關於給付遲延或給付不能之規定行使權利。因不完
      全給付而生前項以外之損害者，債權人並得請求賠償，民
      法第227條定有明文。故債務人如未履行附隨義務，債權
      人即得依民法第227條之規定，請求因該不履行所生之損
      害賠償。經查上訴人並不否認曾將被上訴人委託開設之模
      具加以改良後製成產品售予他人，且有桃園地方法院檢察
      署96年度偵字第24748號、97年度偵續字第85號不起訴處
      分書均為相同之事實認定，是本件上訴人已有違反其與被
      上訴人間因交易上誠實信用原則及商業倫理所生於主要法
      律關係外附隨義務之行為，被上訴人如因此而受有損害，
      自可向上訴人請求因民事債務不履行所生之損害賠償。次
      查本件被上訴人雖辯稱自94年10月起至96年1月之銷貨金
      額（見被上訴人原審附表一及被證十二）平均獲利約3成
      ，則每月平均可得預期之利益即為38,393元。因上訴人之
      侵權行為，致銷售於96年2月歸零。上訴人之侵權行為，
      於96年2月之前顯已暗中進行多時，迄今仍然為之，則被
      上訴人估計自96年2月起至97年4月（已歷14個月）之損失
      利益，粗估即有551,502元（38,393×14＝551,502）等語
      云云。惟查本件系爭標價牌在該技藝領域內，非不易以還
      原工程解析之困難技術，在該業界之人，自可能因被上訴
      人產品之公開而窺其設計精神，甚至毋庸參考被上訴人之
      產品即可設計出相近之產品，故被上訴人辯稱其利潤之損
      失，均係因上訴人改良其設計並製售他人而生，並不可採
      。況且產品銷售利潤之多寡，牽涉許多因素，包括價錢及
      行銷手法等，是被上訴人辯稱其所謂利潤之損失，均係因
      上訴人所造成，實不足採。但上訴人改良被上訴人委託設
      計之模具並製售相近產品進入市場，當然會影響被上訴人
      之利潤營收。是本件被上訴人確實因上訴人未履行交易上
      誠實信用原則及商業倫理所生於主要法律關係外之附隨義
      務，致使被上訴人受有損害，被上訴人得向上訴人請求因
      債務不履行所生之損害賠償。
    3.末按二人互負債務，而其給付種類相同，並均屆清償期者
      ，各得以其債務，與他方之債務，互為抵銷，民法第334
      條第1項本文定有明文。又抵銷不以雙方之債權明確為要
      件，故損害賠償債權當事人間，雖於其成立或範圍有所爭
      執，亦非必俟判決確定後始得抵銷，且金錢債權之損害賠
      償請求權於其請求權發生時，即應認為已屆清償期，故賠
      償權利人對於賠償義務人，負有金錢債務已屆清償期者，
      賠償權利人以其債務與他方之債務互相抵銷，不得謂與民
      法第334條所定抵銷要件不符，最高法院著有84年台上字
      第2608號民事判決可參。又按當事人已證明受有損害而不
      能證明其數額或證明顯有重大困難者，法院應審酌一切情
      況，依所得心證定其數額，民事訴訟法第222條第2項亦定
      有明文。本件被上訴人確因上訴人違反附隨義務之行為而
      受有損害，被上訴人並已於96年2月間以存證信函 (見被
      證十)及本件訴訟審理中以書狀及言詞主張自94年7月起即
      受有損害而向上訴人為抵銷之意思表示。但被上訴人抗辯
      之損害賠償金額並不能作為其損害賠償金額之證明，已如
      前述，揆諸前開規定，本院應審酌全辯論意旨及調查證據
      之結果等一切情狀，定其應賠償之數額。經查被上訴人自
      陳係94年7月間即委託上訴人開模製造，95年10月間發現
      市場上有相近樣式之標價牌，並於同年12月5日至上訴人
      處質問經告知係另外開模生產 (見被上訴人96年7月17日
      於原審所提民事答辯狀)，此為上訴人所不否認。而上訴
      人也自陳其接受委製後賣給被上訴人一支約11至16 元，
      此亦為被上訴人所不爭執，且以此計算其再對外出售一支
      約50元之利潤 (見98年4月15日最後言詞辯論筆錄)。另被
      上訴人雖主張自94年7月即受有損害，但其賠償金額之計
      算係以96年2月銷售降至零迄97年4月被上訴人對上訴人提
      起刑事訴訟止，惟查被上訴人僅能證明上訴人於95年10月
      起違反附隨義務，而上訴人於95年12月即已交付貨物，且
      兩造間之給付貨款契約，原即約定於96年2月28日給付，
      被上訴人亦未證明上訴人自96年3月後仍有改良生產販售
      類似產品之行為，是本院認本件上訴人違反附隨義務之期
      間為自95年10月被上訴人發現上訴人違反且上訴人亦不爭
      執時起，至96年2月被上訴人應依約付款時止之五個月。
      爰審酌上訴人出售系爭標價牌予被上訴人之金額，上訴人
      改良被上訴人之模具而製造之產品進入市場之時間、數量
      ，系爭標價牌市場之競爭程度等一切情狀，依被上訴人所
      稱月平均獲利一成五為其合理利潤，計算其損害賠償金應
      為95,985元 (即被上訴人所稱之每月3成利潤38,393÷3×
      1.5×5＝95,985)為適當。是本件被上訴人就此部分金額
      即95,985元所為之抵銷抗辯為有理由，則被上訴人仍應給
      付原告229,918元 (325,903－95,985＝229,918)之貨款。
    4.至被上訴人其他於最後言詞辯論期日前所提上訴人未依債
      務本旨交付貨物，而主張解除契約等語云云，並未提出證
      據以實其說，且系爭貨物早於95年底即已交付被上訴人，
      此為被上訴人所不爭執，現爭執上訴人未依債務本旨給付
      ，顯係臨訟卸責之詞，不足採信。另被上訴人請求因上訴
      人違反著作權法及背信罪等行為，侵害被上訴人之權利致
      生損害於被上訴人，而主張以該損害賠償金抵銷應付貨款
      等語云云。經查相關刑事案件，已經台灣桃園地方法院檢
      察署就違反著作權法及背信罪部份為不起訴處分確定，有
      該署97年度偵續字第85號不起訴處分書及台灣高等法院檢
      察署97年度上聲議字第4998號再議駁回處分書在卷可按，
      ，且被上訴人經聲請台灣桃園地方法院就該駁回再議之處
      分交付審判，亦已經該院以97度聲判字第36號駁回確定，
      本院經調閱相關卷宗查明屬實，並斟酌兩造於本件之全辯
      論意旨，復為相同之判斷，認上訴人並無違反著作權法或
      背信罪等不法侵害被上訴人之行為，是被上訴人此部份抗
      辯，於法無據。
五、綜上所述，上訴人已依兩造之委託開模及買賣契約交付貨物
    ，被上訴人則未依約於96年2月28日給付貨款325,903元，又
    上訴人因違反契約之附隨義務致被上訴人受有95,985元之損
    害，則被上訴人請求此部分金額之抵銷，為有理由，應予准
    許。從而，上訴人依據兩造間之契約關係，請求被上訴人給
    付229,918元 (325,903－95,985＝229,918)及自約定之清償
    期翌日即96年3月1日起至清償日止，按年息百分之五計算之
    利息，為有理由，應予准許，逾此部份之請求，則於法無據
    ，應予駁回。原審就上開應予准許部分，為上訴人敗訴之判
    決，並駁回其假執行之聲請，尚有未洽，上訴意旨求予廢棄
    改判，為有理由，爰由本院予以廢棄，並改判如主文第2項
    所示。至上訴人之請求不應准許部分，原審為上訴人敗訴之
    判決，並駁回其假執行之聲請，經核於法並無不合，上訴意
    旨求予廢棄改判，則無理由，應駁回其上訴。
六、兩造其餘之攻擊或防禦方法，經本院斟酌後，認為均不足以
    影響本判決之結果，自無逐一詳予論駁之必要，併此敘明。
七、據上論結，本件上訴為一部有理由，一部無理由，依民事訴
    訟法第436 條之1 第3 項、第450 條、第449 條第1 項、第
    79條、第463 條，判決如主文。
中    華    民    國    98    年    4     月    29    日
        民事第五庭    審判長法  官   薛中興
                            法  官   陳文正
                            法  官   熊誦梅
以上正本係照原本作成
本判決不得上訴
 中    華    民    國    98    年    4    月    29    日
                            書記官   董美妙


司法院資訊處製作；財團法人民間司法改革基金會備份。
